ACORDAO-COMPLETO-2577218

ACÓRDÃO 3562/2023 ATA 13/2023 - PRIMEIRA CÂMARA

VISTOS, relatados e discutidos estes autos de concessão de aposentadoria de Cynara Balbinott Arenhart, ex-servidora do INSS, submetido, para fins de registro, à apreciação do Tribunal de Contas da União,
ACORDAM os ministros do Tribunal de Contas da União, reunidos em sessão da 1ª Câmara, ante as razões expostas pelo relator e com fundamento nos arts. 71, inciso III, da Constituição Federal; 1º, inciso V, e 39, inciso II, da Lei 8.443/1992; e 260 e 262 do Regimento Interno/TCU, em:
9.1. considerar legal o presente ato de concessão de aposentadoria, conferindo-lhe o respectivo registro;
9.2. dispensar a reposição das importâncias indevidamente recebidas de boa-fé pela beneficiária;
9.3. determinar ao INSS que, no prazo de quinze dias a contar da ciência desta decisão, sob pena de responsabilidade solidária da autoridade administrativa omissa, adote providências para regularização da falha financeira apontada, com a suspensão do pagamento da vantagem impugnada;
9.4. comunicar esta decisão ao INSS e à interessada.

Ato de aposentadoria emitido pelo Instituto Nacional do Seguro Social.

Primeira Câmara

Instituto Nacional do Seguro Social

3. Interessada: Cynara Balbinott Arenhart (XXX.672.600-XX)

13.1. Ministros presentes: Walton Alencar Rodrigues (Presidente), Benjamin Zymler, Jorge Oliveira (Relator) e Jhonatan de Jesus.
13.2. Ministro-Substituto presente: Weder de Oliveira.

JORGE OLIVEIRA

Examina-se, para fins de registro, o ato de aposentadoria de interesse de Cynara Balbinott Arenhart, emitido pelo Instituto Nacional do Seguro Social (INSS) .
2.	Instruindo o feito, a Unidade de Auditoria Especializada em Pessoal (AudPessoal) assim se manifestou no mérito (peças 5-6) :
"Exame das Constatações
9.	Ato: 39395/2018 - Inicial - Interessado (a) : CYNARA BALBINOTT ARENHART - CPF: XXX.672.600-XX
9.1.	Parecer do Controle Interno: considerar o ato Legal com esclarecimentos. Justificativa:  A servidora 0926794 percebe uma rubrica salarial decorrente de decisão judicial não transitada em julgado, no valor de R$ 2,76, conforme Execução de Sentença nº 0017329-43.2005.4.04.7100 na 6ª VF de Porto Alegre/RS (questão dos 3,17%) . Cabe-nos ressaltar, contudo, que a servidora firmou termo de opção pela Carreira do Seguro Social.
9.2.	Constatações e análises: 
9.2.1.	Houve o registro de pelo menos uma rubrica com 'Denominação para análise pelo TCU = Decisão judicial (10289 - DECISAO JUDICIAL N TRAN JUG AP (Decisão judicial - Outros) - R$ 2,76) .
a.	Justificativa do Gestor de Pessoal: Não há. Verificação efetuada no âmbito do TCU.
b.	Análise do Controle Interno:  Não há. Verificação efetuada no âmbito do TCU.
c.	Análise da Equipe Técnica: Ilegal
	No ato em tela, identificou-se nos proventos da inativa (consoante consulta à ficha financeira de abril/2021) a rubrica "10289 DECISAO JUDICIAL N TRANS JUG AP" no valor de R$ 2,76 referente à URV. A rubrica é paga em atenção à decisão judicial (com trânsito em julgado) na ação 2005.71.00.017329-2/RS.
	Cumpre esclarecer que a vantagem referente ao percentual de 3,17% decorre da aplicação equivocada dos artigos 28 e 29 da Lei 8.880/1994, referente ao programa de estabilização econômica que, entre outras medidas, converteu as remunerações dos servidores de cruzeiros reais em URV. Em um primeiro momento, havia-se calculado um reajuste de 22,07%, embora o correto, obedecendo rigorosamente o previsto nos citados dispositivos legais, fosse 25,24%. Por isso, os 3,17% de acréscimo.
	Ocorre que, desde 2001, essa diferença de 3,17% foi estendida, por meio da Medida Provisória 2.225-45/2001, a todos os servidores civis do Poder Executivo Federal. A referida Medida Provisória assim dispôs:
 (...) 
Art. 8º Aplica-se aos servidores civis do Poder Executivo Federal, extensivo aos proventos da inatividade e às pensões, nos termos do art. 28 da Lei nº 8.880, de 27 de maio de 1994, a partir de janeiro de 1995, o reajuste de vinte e cinco vírgula noventa e quatro por cento concedido aos servidores dos demais Poderes da União e aos Militares, deduzido o percentual já recebido de vinte e dois vírgula zero sete por cento.
Art. 9º A incorporação mensal do reajuste de que trata o art. 8º ocorrerá nos vencimentos dos servidores a partir de 1º de janeiro de 2002.
 (...) 
	Desta forma, nos termos do artigo 9º da Medida Provisória 2.225-45/2001, a partir de 1º de janeiro de 2002 todos os servidores passaram a ter incorporado aos seus vencimentos o percentual a que alude o seu artigo 8º. Além disso, o art. 10 daquele normativo deixou claro que, perante nova estrutura criada para determinada carreira, os servidores a ela pertencentes não mais fariam jus à referida parcela:
Art. 10. Na hipótese de reorganização ou reestruturação de cargos e carreiras, concessão de adicionais, gratificações ou qualquer outra vantagem de qualquer natureza, o reajuste de que trata o art. 8º somente será devido até a data da vigência da reorganização ou reestruturação efetivada, exceto em relação às parcelas da remuneração incorporadas a título de vantagem pessoal e de quintos e décimos até o mês de dezembro de 1994.
	Desse modo, verifica-se que a manutenção do índice de 3,17%, ainda que amparado por decisão judicial, não mais se justifica.
	Considerando o exposto, o ato deve ser considerado ilegal.
9.2.2.	No tempo calculado para fins de anuênio foram computados períodos não contínuos. Serviço público civil (Adm. Direta e Indireta) em cargo diferente ao da aposentadoria de 07/07/1982 a 11/12/1990, Serviço público civil (Adm. Direta e Indireta) em cargo diferente ao da aposentadoria de 12/12/1990 a 17/08/1992 e Tempo no cargo em que se deu a aposentadoria de 18/08/1994 a 31/05/2018.
a.	Justificativa do Gestor de Pessoal: Não há. Verificação efetuada no âmbito do TCU.
b.	Análise do Controle Interno:  Não há. Verificação efetuada no âmbito do TCU.
c.	Análise da Equipe Técnica: Legal
	Segundo jurisprudência do TCU, Acórdão 11318/2020-TCU-Primeira Câmara, relator: Ministro Walton Alencar Rodrigues, é regular a contagem, para fins de anuênios, do tempo de serviço prestado por servidores públicos da União regidos pelo regime celetista antes da edição da Lei 8.112/1990, desde que tenham permanecido sob o regime da mencionada lei, em algum momento, no período entre 12/12/1990 e 10/12/1997, no caso de serviços prestados a sociedades de economia mista e a empresas públicas federais, ou entre 12/12/1990 e 8/3/1999, na hipótese de serviços prestados à União, a autarquias e a fundações públicas federais. Com isso, o pagamento está legal.
 (...) 
9.2.5.	Houve o registro de pelo menos uma rubrica com 'Denominação para análise pelo TCU = Vantagem de caráter pessoal (82107 - VPNI ART.62-A LEI 8112/90 - AP (Vantagem de caráter pessoal - VPNI art. 62-A Lei 8.112/90) - R$ 87,04) .
a.	Justificativa do Gestor de Pessoal: Não há. Verificação efetuada no âmbito do TCU.
b.	Análise do Controle Interno:  Não há. Verificação efetuada no âmbito do TCU.
c.	Análise da Equipe Técnica: Legal
	A concessão da vantagem de quintos ou décimos está em consonância com a jurisprudência deste Tribunal e os critérios das Leis 8.911/1994 e 9.624/1998 (os períodos anteriores a 8/4/1998 são suficientes para a incorporação da vantagem de quintos) .
 (...) 
PROPOSTA DE ENCAMINHAMENTO
11.	Ante o exposto, com fundamento no art. 71, inciso III, da Constituição Federal, no art. 1º, inciso V, e art. 39, incisos I e II, da Lei 8.443/1992, no art. 260 do Regimento Interno do Tribunal de Contas da União, propõe-se: 
11.1.	Considerar ILEGAL e recusar registro do ato de Aposentadoria 39395/2018 - Inicial de CYNARA BALBINOTT ARENHART do quadro de pessoal do órgão/entidade Instituto Nacional do Seguro Social, com base nos arts. 71, inciso III, da Constituição Federal, 1º, inciso V, e 39, inciso II, da Lei 8.443/1992 e 260, § 1º, do Regimento Interno.
11.2.	Determinar à Secretaria de Fiscalização de Pessoal que monitore o cumprimento da (s) medida (s) indicada (s) para o ato de Aposentadoria de CYNARA BALBINOTT ARENHART.
11.3.	Com fulcro no art. 262, caput, do Regimento Interno deste Tribunal, determinar ao órgão/entidade Instituto Nacional do Seguro Social que: 
11.3.1.	faça cessar todo e qualquer pagamento relativo ao ato impugnado de CYNARA BALBINOTT ARENHART, no prazo máximo de quinze dias, contados da ciência da decisão deste Tribunal, sob pena de ressarcimento das quantias pagas após essa data pelo responsável.
11.3.2.	promova a exclusão, no prazo 15 (quinze) dias, contados a partir da ciência desta deliberação, sujeitando-se a autoridade administrativa omissa à responsabilidade solidária, da rubrica apontada em face de manifesta ilegalidade, segundo entendimento pacífico do TCU, uma vez que a mesma já deveria ter sido absorvida pelos sucessivos planos de carreira.
11.3.3.	dê ciência, no prazo de quinze dias, contados da notificação, do inteiro teor desta deliberação (a) o interessado (a) , alertando-o (a) de que o efeito suspensivo proveniente da interposição de eventuais recursos junto ao TCU não o (a) exime da devolução dos valores percebidos indevidamente, caso o recurso não seja provido.
11.3.4.	emita novo ato, livre da irregularidade ora apontada, em substituição  ao ato de Aposentadoria de CYNARA BALBINOTT ARENHART, submetendo-o à nova apreciação por este Tribunal, na forma do artigo 260, caput, também do Regimento.
11.3.5.	dispense a devolução dos valores indevidamente recebidos de boa-fé até a data da ciência do órgão/entidade Instituto Nacional do Seguro Social, do acórdão que vier a ser proferido, com base no Enunciado 106 da Súmula da Jurisprudência do TCU.
11.3.6.	informe o teor do acórdão que vier a ser prolatado, encaminhando ao TCU, no prazo de trinta dias, comprovante da data de ciência pelo (a) interessado (a) , nos termos do art. 4º, § 3º, da Resolução TCU 170/2004."
3.	O Ministério Público junto ao TCU (MPTCU) , neste processo representado pelo Procurador Sérgio Ricardo Costa Caribé, aduziu o que segue (peça 7) :
" (...) tendo em vista que o valor atualmente da parcela irregular é de apenas R$ 0,92 (peça 5, p. 7) , entende-se que o ato em análise pode ser considerado legal com determinação para a exclusão da referida parcela, nos termos da jurisprudência do TCU, adotada nos acórdãos 9.438 e 11.246 de 2021 da 1ª Câmara, relatados pelo Ministro Jorge Oliveira.
6. Ante o exposto, este membro do Ministério Público junto ao TCU, com as devidas vênias por divergir da Unidade Técnica, entende que o ato de aposentadoria constante dos autos pode ser considerado legal e ter seu registro concedido, com determinação para a exclusão da parcela irregular dos proventos atuais."
	É o relatório.

não há

Procurador Sérgio Ricardo Costa Caribé

APOSENTADORIA. PARCELA DE URV DE 3,17%. INSIGNIFICÂNCIA DA PARCELA INDEVIDA. LEGALIDADE DO ATO. AUTORIZAÇÃO DE REGISTRO. DETERMINAÇÃO.

APOSENTADORIA (APOS)

Aprecia-se ato de concessão de aposentadoria de Cynara Balbinott Arenhart, ex-servidora do INSS, submetido, para fins de registro, à apreciação do Tribunal de Contas da União.
A AudPessoal opinou pela ilegalidade do ato, em razão de nele constar parcela de valores pagos a título de URV, que já deveriam ter sido absorvidos pelos sucessivos planos de carreira em benefício de todas as carreiras do serviço público.
O MPTCU, por sua vez, considera que "tendo em vista que o valor atualmente da parcela irregular é de apenas R$ 0,92 (peça 5, p. 7) , entende-se que o ato em análise pode ser considerado legal com determinação para a exclusão da referida parcela, nos termos da jurisprudência do TCU, adotada nos acórdãos 9.438 e 11.246 de 2021 da 1ª Câmara". Assim, propõe que o ato seja considerado legal, com determinação para a exclusão da parcela irregular.
Manifesto-me de acordo com os fundamentos dos pareceres e adoto o desfecho sugerido pelo Parquet.
Com efeito, acerca das parcelas de planos econômicos e da URV, vale lembrar que, por meio do Acórdão 2161/2005-TCU-Plenário, a jurisprudência deste Tribunal se pacificou no sentido de que essas rubricas devem ser absorvidas pelos aumentos concedidos às carreiras dos servidores. 
Tal entendimento fundamentou-se na jurisprudência do Supremo Tribunal Federal, segundo a qual os servidores públicos não têm direito a regime de vencimentos, de modo que a implantação de novos planos de carreira permite a absorção dos valores garantidos por sentenças judiciais, desde que não implique diminuição no total percebido pelo servidor:
"É firme a jurisprudência do STF no sentido de que a garantia do direito adquirido não impede a modificação para o futuro do regime de vencimentos do servidor público. Assim, e desde que não implique diminuição no quantum percebido pelo servidor, é perfeitamente possível a modificação no critério de cálculo de sua remuneração."  (RE 241.884/ES) 
No entanto, ao invés de me posicionar pela ilegalidade, com negativa de registro, considero, em linha com o parecer do MPTCU, que se aplica ao caso a mesma inteligência que levou ao Acórdão 9438/2021-TCU-Primeira Câmara, por mim relatado. Naquele aresto, firmou-se o entendimento de que "o valor insignificante de parcela incluída irregularmente em ato de concessão de aposentadoria ou pensão pode ensejar em caráter excepcional o julgamento pela legalidade do ato, com o devido registro, em observância aos princípios da razoabilidade, da eficiência e da economicidade, desde que adotada medida para a regularização financeira da falha". No mesmo sentido, os Acórdão 2419/2022-TCU-Segunda Câmara e 668/2023-1ª Câmara.
No caso concreto, a modicidade da parcela (atualmente de R$ 0,92) atrai a aplicação do mesmo entendimento. Como consequência, deve-se determinar à unidade jurisdicionada que faça cessar os pagamentos da parcela considerada irregular, dispensando-se a devolução dos valores recebidos de boa-fé, nos termos da Súmula-TCU 106.
Ante o exposto, VOTO pela adoção da minuta de acórdão que submeto a este Colegiado.
TCU, Sala das Sessões, em 9 de maio de 2023.
JORGE OLIVEIRA 
Relator